【裁判字號】    90,上易,8
【裁判日期】    901009
【裁判案由】    給付借款
【裁判全文】
臺灣高等法院臺南分院民事判決  九十年度上易字第八號    Ｋ
      上  訴  人  丙  ○  ○
      被上訴人    乙      ○
      訴訟代理人  甲  ○  ○
右當事人間請求給付借款事件，上訴人對於中華民國八十九年十月三十一日台灣台南
地方法院八十九年度訴字第九九八號第一審判決提起上訴，本院判決如左：
    主    文
上訴駁回。
第二審訴訟費用由上訴人負擔。
    事    實
甲、上訴人方面：
一、聲明：求為判決：(一)原判決廢棄。(二)被上訴人等應給付上訴人新台幣（以下同）
    一百萬元整，及自民國（下同）八十九年四月十日起至清償日止按年息百分之五
    計算之利息。(三)第一、二審訴訟費用由被上訴人等共同負擔。
二、陳述：除與原判決相同，予以引用外，補稱：
    查原審法院判決駁回上訴人即原告之訴，其理由為「經查本件被上訴人（按應係
    原告之誤）所提出之右揭傳真紙上係記載『ＴＯ丙○○電匯帳號0000000
    Ａ第一銀行佳里分行７／１９日６２４—00000000乙○帳號（舅媽）』
    等字樣，參以前揭土地銀行申請書，充其量僅可證明原告係遵循被告甲○○之指
    示，將一百萬元匯入被告乙○之帳戶，並已由被告乙○收受，然被告等既已否認
    兩造間之借貸關係，且觀諸右開傳真未就借款人、借款期限、利息計付方式或清
    償方法等語借貸有關之約定為記載，是亦無從憑此傳真推知兩造有借款之合意。
    再參以一百元之借款，其數目不小，衡諸常情，其有不就利息約定之理，或謂因
    親友相借，不計利息，為理應就清償期為約定，而本件原告主張兩造成立借貸關
    係，卻未曾就清償事宜為任何約定，要與常情有違、、、、。」云云，固非無見
    。惟：
（一）按「金錢借貸契約，故屬要物契約，應由貸與人就金錢交付之事實負舉證之責
      ，但若貸與人提出之借用證內，經載明所借款額，當日經收迄無訛者，要應解
      為貸與人就要物性之具備，已盡舉證責任。」、「原告對於自己已主張之事實
      已盡舉證之責後，被告對其主張，如抗辯其不實並提出反對之主張者，則被告
      對其反對之主張亦應負證明之責，此為舉證責任分擔之原則。」最高法院六十
      九年台字第三五四六號、十八年上字第八五五號著有例旨。
（二）本件上訴人主張被上訴人等於民國八十八年七月十九日向上訴人借用一百萬元
      之事實，業據上訴人提出被上訴人甲○○手書之傳真紙條及上訴人匯款單據等
      事證在卷，被上訴人甲○○在原審亦自認上揭傳真紙條係伊所寫，而經原審調
      查結果，上揭款項亦由乙○收受並已支用無誤，則上訴人就本件已盡證明之責
      ，茲原審只以被上訴人空言否認兩造間之借款關係即認上訴人之請求不應准許
      ，揆諸上揭法例自有違誤。另原審又以上揭傳真紙未就借款人、借款期限、利
      息計付方式或清償方法等為約定因認系爭借貸關係不成立，惟依鄭玉波先生所
      著民法債偏各論第三二二頁任消費借貸之返還期間、場所、方法及有無報酬各
      點有否合意與消費借貸之成立不無影響，矧本件被上訴人等係上訴人之舅父母
      ，乃上訴人之血緣至親及長輩，依社會倫理及論理法則，衡情上訴人要無於借
      貸之初要求立書契（況借貸非要式契約）之可能，則原審以所謂上揭傳真紙並
      未就借款人、借款期限、利息計付方式或清償方法等為約定而認本件借貸不成
      立，不僅有違社會上慣常僅以事實交付借款即成立借貸關係之經驗法則，且就
      民法僅規定借貸關係以交付借款為特別生效要件而不課以簽立書契等要式行為
      為要件係為體察社會常情之旨自有不符。雖原審亦舉最高法院判決見解認上訴
      人應舉證證明雙方借貸關係之合意，惟借貸契約既非要式行為，而所謂合意又
      係當事人心中意思，如何舉證？況民法既已就交付金錢為借貸契約之生效要件
      特為規定，應有意揭示「交付金錢」在別無特別原因時依社會實情乃為借貸之
      常態並使雙方受借貸關係之拘束俾符社會正義，茲原審所舉最高法院上揭判決
      其個案情形是否與本案相同及是否符合社會實情及正義，自仍有待商榷。
三、證據：除援用第一審所提證據外，補提台灣高等法院台南分院八十八年度上字第
    四十三號判決及鄭玉波著書節錄影本各一件為證。
乙、被上訴人方面：
一、聲明：求為判決：(一)駁回上訴。(二)第二審訴訟費用由上訴人負擔。
二、陳述：除與原判決相同，予以引用外，補稱：
（一）借貸契約，必當事人相互對於借貸意思有合致及金錢之交付，始能有效成立，
      非僅以現物交付而推定為借貸意思之合致，否則贈與金錢，亦有金錢交付，但
      非借貸關係，本件二造間並無借貸之合致，借貸之法律關係不成立。
（二）訴外人陳明朗向乙○借款九百餘萬元，時值被上訴人甲○○為開設宏欣達興業
      有限公司，需資一百萬元，乃向陳明朗屢次催討右開欠款，陳明朗轉向上訴人
      借貸一百萬元，並要求被上訴人甲○○將被上訴人乙○帳號傳真予上訴人，供
      上訴人匯入款項，以為抵充債務之依據，再以轉帳方式交由被上訴人甲○○作
      為該公司資本之用。被上訴人甲○○僅係傳真乙○之帳號由上訴人匯款，係屬
      利益第三人契約之受益人。
（三）上訴人於八十八年十一月三日寄送被上訴人之函文稱本件借款係被上訴人乙○
      所借，嗣又改稱係二人共同借款，均與事實不符間並無借貸往來，徒因傳真信
      紙即遽將一百萬元匯與被上訴人乙○，與常情有異，若無先陳明朗與上訴人之
      協商接洽，上訴人實不可能於接受上揭傳真即匯入款項。
（四）有關陳明朗以電話在匯款日前一星期左右向上訴人借貸一百萬元匯入乙○帳號
      ，並以轉帳方式由被上訴人作為該公司資本之用乙事，可由（０６）0000
      000之電話通聯記錄調查，即能查明整個事情始末。又有關錄音帶聲音真偽
      乙事，請許補充訊問證人王秋綠，以證錄音帶之真偽。
三、證據：援用第一審所提證據為證。
丙、本院依聲請傳訊證人陳明朗、王秋綠到庭陳述。
    理由
一、本件上訴人起訴主張：被上訴人於八十八年七月十九日共同向上訴人借款一百萬
    元，要求上訴人將款項匯入被上訴人乙○設於第一商業銀行佳里分行帳號000
    00000000戶頭，上訴人並依約將款項匯入被上訴人乙○之上揭帳戶，詎
    經履次催索，被上訴人均拒不返還，為此爰依民法第四百七十八條及第二百零三
    條消費借貸之法律關係，提起本訴等語。被上訴人則以：本件兩造間並無借貸意
    思之合致，乃訴外人陳明朗向上訴人借款以償還陳明朗先前積欠被上訴人之債務
    ，被上訴人只是提供銀行帳戶，並非借款人等語，資為抗辯。
二、查上訴人主張：伊依被上訴人甲○○傳真指示，將一百萬元匯入被上訴人乙○之
    帳戶之情，固據其提出傳真與臺灣土地銀行入戶電匯申請書為證，並為被上訴人
    自認，自堪信屬實在。
三、按「民事訴訟如係由原告主張權利者，應先由原告負舉證之責，若原告不能舉證
    ，以證實自己主張之事實為真實，則被告就其抗辯事實即令不能舉證，或其所舉
    證據尚有疵累，亦應駁回原告之請求。」（最高法院十七年上字第九一七號判例
    參照）。再按「當事人主張有金錢借貸關係存在，須就其發生所須具備之特別要
    件即金錢之交付及借貸意思表示互相一致負舉證之責任，若僅證明有金錢之交付
    ，未證明借貸意思表示互相一致者，尚不能證明有金錢借貸關係存在。」經查，
    本件上訴人所提出之右揭傳真紙上係記載「Ｔ０丙○○電匯帳號0000000
    Ａ第一銀行佳里分行７／１９日000－00000000乙○帳號（舅媽）」
    等字樣，參以前揭土地銀行申請書，固可證明上訴人遵循被上訴人甲○○之指示
    ，將一百萬元匯入被上訴人乙○之帳戶，並已由被上訴人乙○收受，然被上訴人
    既已否認兩造間之借款關係，上訴人復無法提出其他證據以證明兩造間有借款之
    合意，且被上訴人提出錄音帶一捲，查其內容係陳明朗與甲○○之對話，陳明朗
    稱：「這（系爭借款）是我調來給你的，也是我要負責的：：：」。證人王秋綠
    證稱：「、、、這是我先生向我弟弟借，我弟弟向丙○○借的，（後又稱）借錢
    之事我不知道。但我弟弟打電話給我先生，錄音帶中的聲音是我先生的，我先生
    是陳明朗、、、」（詳見九十年六月二十八日準備程序筆錄）及證人陳明朗證稱
    ：「、、（錢是）我向丙○○借的，是要還給甲○○的，我叫甲○○寫傳真的號
    碼給丙○○，以便借錢。」「、、、確實是我借的，兩年前我做建築失敗，我借
    的。、、」（詳見九十年九月二十五日言詞辯論筆錄）。顯見被上訴人所辯：兩
    造並無借貸關係存在，無借貸之意思合致，借款人係訴外人陳明朗，僅將該筆款
    項匯入被上訴人乙○之帳戶而已之情，應堪採信。本件上訴人尚難證明兩造間之
    借貸契約意思表示合致而成立。
四、上訴人另主張依不當得利法律關係請求被上訴人返還所收受之款項等語，惟上訴
    人經本院闡明，仍未能陳述其主張不當得利之具體事實，而依被上訴人之抗辯，
    其取得系爭一百萬元係基於陳明朗向上訴人借貸以償還陳明朗向被上訴人之舊欠
    而來，故亦非不當得利，上訴人是項主張，亦不足採。
五、綜上所述，上訴人主張被上訴人共同向其借款一百萬元，兩造間有金錢借貸關係
    存在，既無法舉證而不足採。從而，上訴人本於消費借貸之法律關係，請求被上
    訴人給付一百萬元及自八十九年四月十日起至清償日止，按週年利率百分之五計
    算之利息，為無理由，不應准許。原審為上訴人敗訴之判決並駁回其假執行之聲
    請，核無不合。上訴意旨指摘原判決不當，求予廢棄改判，為無理由，應予駁回
    據上論結，本件上訴為無理由，依民事訴訟法第四百四十九條第一項、第七十八
    條，判決如主文。
中      華      民      國    九十      年      十      月      九      日
                                    臺灣高等法院臺南分院民事第一庭
~B1審判長法官  林    金    村
~B2      法官  曾    平    杉
~B3      法官  楊    子    莊
右為正本係照原本作成。
不得再上訴。
中      華      民      國    九十      年      十      月      十一    日
                                        法院書記官  董    挹    棻


司法院資訊處製作；財團法人民間司法改革基金會備份。
